臺灣板橋地方法院民事判決　九十一年度訴字第七號
　　原　　　告　甲○○
　　被　　　告　乙○○
　　被　　　告　丁○○
　　被　　　告　丙○○
右當事人間請求返還價金事件，本院判決如左：
    主    文
原告之訴及其假執行之聲請均駁回。
訴訟費用由原告負擔。
    事    實
甲、原告方面：
一、聲明：
（一）被告乙○○應給付原告新台幣（下同）七十萬元及自民國八十八年六月一日起
      至清償日止，按年息百分之五計算之利息。
（二）被告丁○○、丙○○應連帶給付原告三百五十萬元及自民國八十八年六月三日
      起至清償日止，按年息百分之五計算之利息。
（三）願供擔保請准宣告假執行。
二、陳述：
（一）原告欲取得新竹縣關西鎮○○○○段十九至四十二地號土地上之石塊開採權，
      乃於八十八年五月間與被告乙○○商議，雙方已談妥價格，嗣被告乙○○稱其
      前手為被告丁○○、丙○○父子，若原告願意付被告乙○○七十萬元，則其可
      與蘇氏父子解約，介紹原告與被告丁○○、丙○○直接訂約，原告同意之，遂
      於八十八年五月二十四日交付面額五十萬元支票與被告乙○○（嗣於八十八年
      五月三十日兌現），另於同年月二十六日交付被告乙○○十九萬四千元支票及
      現金六千元（支票嗣於八十八年五月三十一日兌現），被告乙○○乃於同年月
      二十六日介紹原告與被告丙○○、丁○○直接簽訂本件塊石外運契約，原告並
      交付被告丙○○面額一百五十三萬元、九十七萬元、五十萬元、五十萬元，合
      計為三百五十萬元之支票四紙作為價金，上開支票陸續於同年五月三十一日、
      六月一日、六月二日兌現。
（二）依系爭塊石外運契約第七條特別約定事項「１甲方（即被告）如果無法於民國
      八十八年六月十五日前開工出料，以違約論。」，詎被告丙○○於支票兌領後
      ，即避不見面，工地亦無開採之跡象。其後更發現被告等人尚未取得開採權，
      顯已違約。系爭塊石外運契約因可歸責於被告之事由致給付不能，爰依民法第
      二百五十六條規定解除契約，並依同法第二百五十九條規定，請求被告丙○○
      、丁○○連帶返還所受領之價金三百五十萬元及自八十八年六月三日起至清償
      日止，按年息百分之五計算之利息，並請求被告乙○○返還所受領七十萬元及
      自八十八年六月一日起至清償日止，按年息百分之五計算之利息。
（三）被告丁○○雖辯稱：伊不知道被告丙○○要與原告簽約，伊不認識原告，也沒
      有接到原告打給伊的電話，是至台北地檢署開庭時才看到原告，伊與原告並未
      訂約，伊沒有拿原告一分錢等語。惟查：被告丁○○、丙○○父子曾與訴外人
      張顯泉等人簽訂塊石開採契約，並交付二百多萬元，簽約後工程合約書就為被
      告丙○○拿走，此一經過業為被告丁○○於刑事偵查中供承歷歷（詳臺北地檢
      署八十九年度偵字第一一二二六號卷第十頁反面），嗣後被告丙○○出示該合
      約，並與原告簽約，被告丁○○雖未實際採運石塊，應知簽約之效力及被告丙○○拿去合約之用意。且訴外人張顯泉於刑事偵查中證稱：「八十八年二月八
      日與戴清貴、陳福利在我家跟丁○○、丙○○簽約。....  經過一年多，在戴
      清貴家裡，我與戴清貴跟丙○○解約，我還丙○○七十萬元，另外一０五萬答
      應丙○○還給甲○○，那一０五萬現在還沒還」（詳前開一一二二六號偵查卷
      第一一一頁），足證買賣石塊是被告丁○○父子二人共同所為。參以刑事偵查
      中被告丙○○未到案，但被告丁○○除為其本人脫罪否認與原告簽約，抑且提
      出原告簽給被告丙○○之收據（詳一一二二六號卷第十九頁），主張被告丙○○有還一０五萬給原告，無詐欺之故意，並對被告丙○○還款，前手不能交石
      頭以及以挖土機抵債之情形，均知之甚詳，更不諱言「我們」向張顯泉買的。
      （詳前開一一二二六偵查卷第四十二、七十七頁），以上足以證明被告丙○○
      非但有權簽約，且有權代理丁○○簽約。縱認被告蘇票鋙並未授權丙○○簽約
      ，然基於丙○○與丁○○之關係，足使第三人信為被告丙○○有代理權而與之
      簽約，依民法第一百六十九條規定，契約效力自及於丁○○，被告丁○○亦應
      負表見代理之授權人責任。
（四）被告乙○○雖辯稱：伊只有收到五十萬元支票，於八十八年五月三十日兌現。
      另外二十萬元是李松茂拿去，他是介紹人，伊沒有經手，是原告直接拿給李松
      茂等語。惟查：原告交付被告乙○○七十萬元之事實，業據被告乙○○於刑事
      偵查中供承：「... 另外丙○○的姑丈程萬輝向我拿了七十萬元介紹費，這七
      十萬元吳俊諺等人有給我」等語（詳前開一一二二六號偵查卷第十八頁），其
      亦不否認五十萬元收據之真正（詳臺北地檢署八十九年度偵字第六二三二號偵
      查卷第十四頁），被告乙○○另簽收面額十九萬四千元之支票，而該支票業於
      八十八年五月三十一日兌領，其差額六千元，則以現金給付，雖被告乙○○將
      此二十萬元交付他人，仍無解其收受之事實。
（五）被告丙○○另辯稱：伊與原告簽約後，因石頭無法開採，原告屢向伊催討返還
      價金，伊因前手訴外人張顯泉已向伊收採石頭的錢，乃由原告直接向張顯泉要
      錢，張顯泉也同意，張顯泉已付了原告一百零五萬元，原告並簽立一百零五萬
      的收據給伊，伊僅欠原告二百四十五萬元等語，惟查：訴外人張顯泉解約後，
      協議由張顯泉退還原告一百零五萬元，並簽發本票二紙，面額各五十萬及五十
      五萬元，經丙○○背書後交給原告，但迄未清償，業經張顯泉於偵查中供承在
      卷（詳前開一一二二六號偵查卷第一一一頁）。原告嗣以吳俊諺名義向新竹地
      方法院取得對本票准許強制執行之裁定後，並未發現張顯泉有財產可供執行，
      在張顯泉清償此債務前，被告丙○○仍應負清償之責任。
乙、被告方面：
壹、被告乙○○部分
    被告乙○○未於最後言詞辯論期日到場，據其以前所為之聲明及陳述如下：
一、聲明：駁回原告之訴及其假執行之聲請。
二、陳述：伊只有收到五十萬元支票，於八十八年五月三十日兌現。另外二十萬元是
    李松茂拿去，他是介紹人，伊沒有經手，是原告直接拿給李松茂。伊與被告丙○○簽訂合約時已經出錢租地，損失五十萬元，伊付給介紹人程萬輝七十萬元。
貳、被告丁○○部分
一、聲明：駁回原告之訴及其假執行之聲請。
二、陳述：
    之前被告丙○○稱要向訴外人張顯泉買石頭，伊怕被告丙○○將伊錢移作他用，
    遂以伊名義與張顯泉簽約，但實際上買石頭之事係由被告丙○○處理，伊不知道
    被告丙○○之後與原告簽約，伊不認識原告，也沒有接到原告打給伊的電話，是
    至台北地檢署開庭時才看到原告，伊與原告並未訂約，伊沒有拿原告一分錢。
參、被告丙○○部分
一、聲明：駁回原告之訴及其假執行之聲請。
二、陳述：簽約時因伊被通緝，所以用伊父親之名義簽訂約，簽約前，被告丁○○並
    不知道這件事情，簽約以後伊才告訴被告丁○○，實際上開挖石頭的事情是由伊
    經營的。伊與原告簽約後，因石頭無法開採，原告屢向伊催討返還價金，伊因前
    手訴外人張顯泉已向伊收採石頭的錢，伊與張顯泉之契約已經解除，張顯泉應退
    還價金予伊，乃由原告直接向張顯泉要錢，張顯泉也同意，張顯泉已付了原告一
    百零五萬元，原告並簽立一百零五萬的收據給伊，伊僅欠原告二百四十五萬元，
    伊現在監服刑中，也沒有能力清償。
    理　　由
一、程序方面：被告乙○○未於最後言詞辯論期日到場，核無民事訴訟法第三百八十
    六條各款所列情形，爰依原告聲請，由其一造辯論而為判決。
二、原告主張本件契約係由被告丙○○、丁○○共同與原告簽立，並提出本件塊石外
    運契約書為證，被告丁○○辯稱：之前被告丙○○稱要向訴外人張顯泉買石頭，
    伊怕被告丙○○將伊錢移作他用，遂以伊名義與張顯泉簽約，但實際上買石頭之
    事係由被告丙○○處理，伊不知道被告丙○○之後與原告簽約，伊不認識原告，
    也沒有接到原告打給伊的電話，是至台北地檢署開庭時才看到原告，伊與原告並
    未訂約，伊沒有拿原告一分錢等語；被告丙○○辯稱：簽約時因伊被通緝，所以
    用伊父親丁○○之名義訂約，簽約前，被告丁○○並不知道這件事情，簽約以後
    伊才告訴被告丁○○，實際上開挖石頭的事情是由伊經營的等語，故本件首應審
    究被告丙○○是否有權代理被告丁○○簽訂本件契約，使效力及於本人？若是被
    告丙○○無權代理，有無構成表見代理之情形，使被告丁○○須負授權人之責任
    ？經查：被告丁○○及被告丙○○均供稱：本件契約之訂立，事先未經被告丁○○之授權等語，原告則以：被告丁○○、丙○○父子曾共同與訴外人張顯泉等人
    簽訂塊石開採契約，並交付張顯泉二百多萬元，簽約後工程合約書為被告丙○○
    拿走，嗣後被告丙○○出示該合約，並與原告簽約，被告丁○○雖未實際採運石
    塊，應知簽約之效力及被告丙○○拿去合約之用意，足證買賣石塊是被告丁○○
    父子二人共同所為，復參以偵查中被告丙○○未到案，被告丁○○提出原告簽給
    被告丙○○之收據，主張被告丙○○有還一０五萬給原告，並無詐欺，並對被告
    丙○○還款，前手不能交石頭以及以挖土機抵債之情形，均知之甚詳，更不諱言
    共同向張顯泉買石頭等情，資為認定被告丙○○有權代理丁○○簽訂本件契約之
    依據。惟查：被告丁○○與訴外人張顯泉訂約之時間，為八十八年二月八日，此
    有原告提出該合約可稽，該契約與本件合約之訂約時間相距有三月，且買賣契約
    各自獨立，自難以被告丁○○有與被告丙○○共同向訴外人張顯泉購買石頭之意
    思，即認為被告丁○○與被告丙○○有共同出售石頭予原告之意思，且被告丁○○於簽訂本件合約前均未出面與原告接洽，訂約時亦未在場，此為原告所是認，
    綜以上情，自難認為被告丁○○事先有授權予被告丙○○訂立本件合約之事實。
    至於原告所稱：被告丁○○於偵查中提出原告簽給被告丙○○一百零五萬元之收
    據，並對被告丙○○還款，前手不能交石頭以及以挖土機抵債之情形，均知之甚
    詳，更不諱言渠等共同向張顯泉買石頭等情，資為認定被告丙○○有權代理丁○○簽訂本件契約之依據。惟查：被告丙○○於偵查中未到案說明，而由其父丁○○代為提出有利之證據，以辯明並無詐欺之故意，此乃人之常情，且上開還款之
    事實均發生於本件合約訂立之後，自難以此認為被告丁○○有參與本件合約之訂
    立。原告復主張：縱認被告蘇票鋙並未授權丙○○簽約，然基於丙○○與丁○○
    之關係，足使第三人信為被告丙○○有代理權而與之簽約，依民法第一百六十九
    條規定，契約效力自及於丁○○，被告丁○○亦應負表見代理之授權人責任等語
    。惟按民法第一百六十九條所定本人因表見代理而負授權人之責任，係因客觀上
    ，由本人自己之行為表示以代理權授與他人或知他人表示為其代理人而不為反對
    之表示者，有足以使人信為有授予代理權之事實存在，為保交易安全，而令本人
    負責，原告未能舉證被告丁○○有何構成表見代理之事實，其僅以被告丁○○與
    被告丙○○具有父子關係，即令被告丁○○負授權人之責任，自不可採。原告既
    不能舉證證明被告丙○○有權代理被告丁○○簽訂本件契約，或有構成表見代理
    之情形，可令被告丁○○負授權人之責任，則被告丁○○非本件契約之當事人，
    原告請求被告丁○○返還價金三百五十萬元，即屬無據，應予駁回。
三、就原告請求被告丙○○返還價金部分：
　　依據被告丙○○供稱：簽約時因伊被通緝，所以用伊父親之名義簽訂契約，簽約
　　前，被告丁○○並不知道這件事情，簽約以後伊才告訴被告丁○○，實際上開挖
　　石頭的事情是由伊經營的等語，又從訂約之過程、受領價金及履行債務，均由被
　　告丙○○出面處理，是本件契約之當事人應為被告丙○○，僅係被告丙○○借用
　　被告丁○○之名義簽約。依兩造約定，被告丙○○應於八十八年六月十五日開工
　　出料，此觀諸契約書第七條約定自明，因被告丙○○遲未依約履行，經原告催促
　　，被告丙○○因石頭無法開採，乃同意退還價金予原告，並帶原告找被告丙○○
　　之前手張顯泉，由張顯泉將其與被告丙○○之契約解除後所應退還予被告丙○○
　　之價金，由張顯泉簽發一百零五萬元之本票交予原告，並由被告丙○○於本票背
　　書，以此方式返還原告所付價金之一部，原告並已立據簽收，此業據原告及證人
　　張顯泉於臺灣板橋地方法院檢察署八十九年偵字第一一二二六號偵查案件證述在
　　卷（見該偵查卷第九十五頁、第一一一頁、第一一二頁），並有原告提出由張顯
　　泉簽發、由被告丙○○背書之本票及原告立具收到一百零五萬元之收據可稽（見
　　該偵查卷第二十一頁），經本院調閱該偵查卷查明，則依上情，原告與被告丙○○訂立之合約，因石頭無法開採，被告丙○○同意退還價金，原告並同意接受，
    業經兩造合意解除契約。按契約之解除，出於雙方當事人之合意時，無論有無可
    歸責於一方之事由，除經約定應依民法關於契約解除之規定外，並不當然適用民
    法第二百五十九條之規定，倘契約已為全部或一部之履行者，僅得依不當得利之
    規定請求返還其利益，最高法院五十九年臺上字第四二九七號判例意旨參照。本
    件契約既在起訴前已經合意解除，揆諸上開判例意旨，原告援引民法第二百五十
    六條行使法定解除權，並依同法第二百五十九條請求被告丙○○返還價金，難謂
    正當，應予駁回。
四、原告另主張：其原與被告乙○○訂立塊石開採契約，雙方已談妥價格，嗣被告乙○○稱其前手為被告丁○○、丙○○父子，若原告願意付被告乙○○七十萬元，
    則其可與蘇氏父子解約，介紹原告與被告丁○○、丙○○直接訂約等語，原告遂
    於八十八年五月二十四日交付面額五十萬元支票與被告乙○○，另於同年月二十
    六日交付被告乙○○十九萬四千元支票及現金六千元，嗣原告解除本件契約，被
    告乙○○亦應返還原告所給付之七十萬元及自八十八年六月一日起至清償日止，
    按年息百分之五計算之利息等情，並提出被告乙○○所書立收到簽約訂金五十萬
    元之收據、十九萬四千元支票兌現之交易明細表及支票影本為證。惟查依原告之
    主張，原告給付被告乙○○七十萬元，係基於其與被告乙○○間之約定，係另一
    契約，非屬本件契約之一部分，原告又未舉證其與被告乙○○曾約定如本件契約
    解除，則被告乙○○須返還七十萬元款項，則原告以本件契約已解除為由，請求
    被告乙○○亦應返還上開七十萬元，即屬無據，應予駁回。
五、綜上所述，原告主張因行使法定契約解除權，請求被告丁○○、丙○○連帶返還
    價金三百五十萬元及自八十八年六月三日起至清償日止，按年息百分之五計算之
    利息，及請求被告乙○○返還所受領七十萬元及自八十八年六月一日起至清償日
    止，按年息百分之五計算之利息，均無理由，應予駁回。
六、據上論結，原告之訴為無理由，依民事訴訟法第三百八十五條第一項前段、第七
    十八條、判決如主文。
中　　　華　　　民　　　國　　九十一　　年　　　八　　　月　　　一　　　日
                                  臺灣板橋地方法院民事第三庭
~B法　官　陳映如
右為正本係照原本作成。
如對本院判決上訴，須於判決送達後廿日內向本院提出上訴狀。
中　　　華　　　民　　　國　　九十一　　年　　　八　　　月　　　一　　　日
~B書記官　高玉彬
